---
title: "Fase2_TP_extração"
author: "Eduarda Santos"
date: "`r Sys.Date()`"
output: html_document
---

```{r setup, include=FALSE}
knitr::opts_chunk$set(echo = TRUE)
```

#Trabalho pratico de Extração	de	Conhecimento	de	Dados	Biológicos - Fase 2

Trabalho realisado por:

  Alice Picas PG59750, 
  Eduarda Santos PG58815,
  Pedro Fontão PG59429,
  Pedro Vieira PG59764 

## Instalação e Carregamento dos Packages

```{r Instalação de Packages}
#install.packages(c("MASS", "Rtsne", "uwot", "ggplot2", "RColorBrewer", "pheatmap"))


# if (!requireNamespace("SummarizedExperiment", quietly = TRUE)) 
#   BiocManager::install("SummarizedExperiment")
```

```{r Carregar bibliotecas}
library(SummarizedExperiment)
library(pheatmap)
library(MASS)
library(Rtsne)
library(uwot)
library(ggplot2)
library(RColorBrewer)
```

## Carregamento dos Dados Pré-processados

```{r Carregamento dos Dados}

# Carregar a matriz
logcounts_scaled <- read.csv("logcounts_scaled.csv", row.names = 1, check.names = FALSE)

# Carregar os metadados clínicos
data_tcga <- readRDS("data_tcga_brca_300.rds")
clinical <- as.data.frame(colData(data_tcga))

# Alinhar amostras
clinical <- clinical[colnames(logcounts_scaled), ]

# Verificação
cat("Dimensões expressão:", dim(logcounts_scaled), "\n")
cat("Dimensões clinical:", dim(clinical), "\n")

table(clinical$sample_type)
```

## Clustering de genes e/ou amostras

Nesta secção são aplicados métodos de clustering não supervisionado para identificar agrupamentos naturais entre amostras e explorar padrões presentes nos dados de expressão génica.

## Clustering Hierárquico das Amostras

O clustering hierárquico foi utilizado para explorar relações de similaridade entre amostras e identificar padrões de agrupamento nos dados de expressão génica.

```{r Clustering hierárquico}
# Calcular a matriz de distâncias (Euclidiana) entre as amostras
dist_amostras <- dist(t(logcounts_scaled), method = "euclidean")

# Aplicar o algoritmo hierárquico
hc_amostras <- hclust(dist_amostras, method = "complete")

# Dendrograma global
plot(hc_amostras,
     main = "Dendrograma das Amostras (Complete Linkage)",
     xlab = "Amostras",
     sub = "Distância Euclidiana",
     cex = 0.4)
```

### Heatmap Duplo (Clustering Hierárquico Visual) 

```{r Seleção de genes mais variáveis - heatmap}
# Variância dos genes
gene_vars <- apply(logcounts_scaled, 1, var)

# Top 100 genes mais variáveis
top_100_genes <- names(sort(gene_vars, decreasing = TRUE))[1:100]

# Submatriz
matriz_top <- logcounts_scaled[top_100_genes, ]
```

```{r Anotações das amostras}
# Anotação das amostras
anotacao_col <- data.frame(
  Tipo_Amostra = clinical$sample_type
)

rownames(anotacao_col) <- rownames(clinical)

# Cores
cores_anotacao <- list(
  Tipo_Amostra = c(
    "Primary Tumor" = "#e74c3c",
    "Solid Tissue Normal" = "#3498db"
  )
)
```

```{r Heatmap}
pheatmap(matriz_top,
         scale = "none",
         annotation_col = anotacao_col,
         annotation_colors = cores_anotacao,
         show_rownames = FALSE,
         show_colnames = FALSE,
         clustering_method = "complete",
         main = "Heatmap com Clustering Hierárquico (Top 100 Genes Variáveis)")
```

## K-means Clustering das Amostras

O K-means clustering foi utilizado para agrupar amostras com perfis de expressão génica semelhantes, permitindo explorar padrões de separação nos dados. 

### Preparação dos dados

```{r Preparação dos dados}
# Alinhamento dos dados
exp <- t(logcounts_scaled)
clinical2 <- clinical[colnames(logcounts_scaled), ]
sample_types <- as.factor(clinical2$sample_type)

cat("Dimensões expressão (amostras x genes):", dim(exp), "\n")
cat("Distribuição dos tipos clínicos:\n")
print(table(sample_types))
```

### K-means clustering

```{r K-means clustering}
set.seed(42)
k <- 3

km_samples <- kmeans(exp, centers = k, nstart = 50)

cat("Tamanho dos clusters:\n")
print(km_samples$size)

cat("\nTabela cluster vs tipo clínico:\n")
print(table(Cluster = km_samples$cluster,
            Tipo = sample_types))
```

### Método do cotovelo (WSS)

```{r Seleção de genes mais variáveis - kmeans}
exp_small <- exp[, order(apply(exp, 2, var), decreasing = TRUE)[1:1000]]
```

```{r Cálculo WSS}
wss <- c()
set.seed(42)

for (k in 2:15) {
  wss[k] <- kmeans(exp_small, centers = k, nstart = 10, iter.max = 50)$tot.withinss
}
```

```{r Plot do cotovelo}
plot(2:15, wss[2:15], type = "b",
     xlab = "Número de clusters (k)",
     ylab = "WSS",
     main = "Método do cotovelo (K-means)")
```

### Visualização dos clusters (PCA)

```{r kmeans-pca}
pca <- prcomp(exp, scale. = TRUE)

plot(pca$x[,1], pca$x[,2],
     col = km_samples$cluster,
     pch = 19, cex = 1.2,
     xlab = "PC1", ylab = "PC2",
     main = "K-means (k=3) visualizado por PCA")

points(km_samples$centers %*% pca$rotation[,1:2],
       col = 1:k,
       pch = 4,
       cex = 3,
       lwd = 3)

legend("topright",
       legend = paste("Cluster", 1:3),
       col = 1:3,
       pch = 19)
```

```{r Genes mais representativos por cluster}
cluster_means <- sapply(split(as.data.frame(exp), km_samples$cluster), colMeans)
cluster_means <- t(cluster_means)

cat("Top resultados (primeiros genes):\n")
print(head(cluster_means[, 1:5]))
```


# Redução	de	dimensionalidade,	MDS	ou	outras	análises	não Supervisionadas

Foram utilizadas técnicas de redução de dimensionalidade e métodos não supervisionados para visualizar a estrutura global dos dados e identificar padrões de agrupamento entre amostras.

## Preparação para Redução de Dimensionalidade

```{r Construção da matrix}
exp_t <- t(logcounts_scaled)

cat("Dimensões após transposta (amostras x genes):", dim(exp_t), "\n")
```

```{r Seleção de genes mais variáveis - }
# Top 1000 genes mais variáveis
var_genes <- apply(logcounts_scaled, 1, var)
top_genes <- names(sort(var_genes, decreasing = TRUE))[1:1000]

exp_top <- t(logcounts_scaled[top_genes, ])

cat("Dimensões com top 1000 genes:", dim(exp_top), "\n")
```

```{r Standardização}
# Standardizar os dados (recomendado antes de PCA/MDS)
exp_sc <- scale(exp_top)
```

```{r Cores para visualização}
## Alinhamento com dados clínicos

# Alinhar com a matriz de expressão
clinical2 <- clinical[colnames(logcounts_scaled), ]

# Variáveis clínicas
sample_types <- factor(clinical2$sample_type)
tumor_types  <- factor(clinical2$classification_of_tumor)

# Verificação da distribuição
cat("\nDistribuição dos tipos de amostra:\n")
print(table(sample_types))

cat("\nDistribuição da classificação do tumor:\n")
print(table(tumor_types))

# Cores para visualização
cores <- rainbow(nlevels(sample_types))
mcols <- cores[as.integer(sample_types)]

cores_tumor_types <- rainbow(nlevels(tumor_types))
```


## PCA

```{r execução PCA}
# PCA nos dados standardizados 
pca <- prcomp(exp_sc, scale. = TRUE)
# Variância explicada por cada componente
summary(pca)
```

```{r PCA loadings}
# PCA loadings (contribuição dos genes para cada componente)
loadings <- pca$rotation

cat("Genes mais influentes \n\n")

cat("Genes PC1:\n")
top_pc1 <- head(sort(abs(loadings[,1]), decreasing = TRUE), 10)
print(top_pc1)

cat("\nGenes PC2:\n")
top_pc2 <- head(sort(abs(loadings[,2]), decreasing = TRUE), 10)
print(top_pc2)
```

```{r Variância explicada}
# Variância explicada por componente principal
var_exp <- summary(pca)$importance[2, ]

cat("Variância explicada (PCA)\n\n")

cat("PC1:", round(var_exp[1] * 100, 2), "%\n")
cat("PC2:", round(var_exp[2] * 100, 2), "%\n")
cat("PC3:", round(var_exp[3] * 100, 2), "%\n")
cat("PC4:", round(var_exp[4] * 100, 2), "%\n")
cat("PC5:", round(var_exp[5] * 100, 2), "%\n")
```

```{r plot}
# Scree plot - variância explicada por componente
plot(pca,
     type = "l",
     main = "Scree plot - PCA",
     )
```


### Sample Type
A coloração dos pontos é baseada no tipo de amostra (sample_type), permitindo distinguir entre diferentes origens biológicas das amostras.

```{r Sample_Type PC1 vs PC2}
plot(pca$x[,1], pca$x[,2],
     col = mcols,
     pch = 19,
     cex  = 0.6,
     xlab = "PC1",
     ylab = "PC2",
     main = "PCA - Sample Type")
legend("topright",
       legend = levels(sample_types),
       col = cores,
       pch = 19,
       cex = 0.6)
```

```{r Sample_Type PC1 vs PC3}
plot(pca$x[,1], pca$x[,3],
     col = mcols,
     pch = 19,
     cex  = 0.6,
     xlab = "PC1",
     ylab = "PC3",
     main = "PCA - Sample Type")
legend("topleft",
       legend = levels(sample_types),
       col = cores,
       pch = 19,
       cex = 0.6)
```

```{r Sample_Type PC2 vs PC3}
plot(pca$x[,2], pca$x[,3],
     col = mcols,
     pch = 19,
     cex  = 0.6,
     xlab = "PC2",
     ylab = "PC3",
     main = "PCA - Sample Type")
legend("topright",
       legend = levels(sample_types),
       col = cores,
       pch = 19,
       cex = 0.6)
```

```{r Sample_Type PC3 vs PC5}
plot(pca$x[,3], pca$x[,5],
     col = mcols,
     pch = 19,
     cex  = 0.6,
     xlab = "PC3",
     ylab = "PC5",
     main = "PCA - Sample Type")
legend("bottomright",
       legend = levels(sample_types),
       col = cores,
       pch = 19)
```

### Classificação do tumor
A coloração dos pontos é baseada na classificação clínica do tumor (classification_of_tumor), permitindo avaliar a separação entre subtipos tumorais.

```{r classification_of_tumor PC1 vs PC2}
plot(pca$x[,1], pca$x[,2],
     col = as.numeric(tumor_types),
     pch = 19,
     cex  = 0.6,
     xlab = "PC1",
     ylab = "PC2",
     main = "PCA - Tumor definition")
legend("topleft",
       legend = levels(tumor_types),
       col = cores_tumor_types,
       pch = 19,
       cex = 0.6)
```

```{r classification_of_tumor PC1 vs PC3}
plot(pca$x[,1], pca$x[,3],
     col = as.numeric(tumor_types),
     pch = 19,
     cex  = 0.6,
     xlab = "PC1",
     ylab = "PC3",
     main = "PCA - Tumor definition")
legend("topleft",
       legend = levels(tumor_types),
       col = cores_tumor_types,
       pch = 19,
       cex = 0.6)
```

```{r classification_of_tumor PC2 vs PC3}
plot(pca$x[,2], pca$x[,3],
     col = as.numeric(tumor_types),
     pch = 19,
     cex  = 0.6,
     xlab = "PC2",
     ylab = "PC3",
     main = "PCA - Tumor definition")
legend("topright",
       legend = levels(tumor_types),
       col = cores_tumor_types,
       pch = 19,
       cex = 0.6)
```

```{r PC3 vs PC5}
plot(pca$x[,3], pca$x[,5],
     col = as.numeric(tumor_types),
     pch = 19,
     cex  = 0.6,
     xlab = "PC3",
     ylab = "PC5",
     main = "PCA - Tumor definition")
legend("bottomleft",
       legend = levels(tumor_types),
       col = cores_tumor_types,
       pch = 19,
       cex = 0.6)
```


## MDS Classico (Metrico)

```{r Calcular matriz}
# Calcular matriz de distancias euclidianas
dist_mat <- dist(exp_sc, method = "euclidean")
```

```{r  Correr MDS classico}
# Correr MDS classico (cmdscale)
cmd_mds <- cmdscale(dist_mat, k = 3, eig = TRUE)
```

```{r Variancia}
# Eigenvalues
eig <- cmd_mds$eig
var_exp <- eig / sum(abs(eig)) * 100

# Proporcao de variancia explicada por cada coordenada
var_c1 <- cmd_mds$eig[2] / sum(abs(cmd_mds$eig)) * 100
var_c2 <- cmd_mds$eig[3] / sum(abs(cmd_mds$eig)) * 100
var_c3 <- cmd_mds$eig[4] / sum(abs(cmd_mds$eig)) * 100

lab_c1 <- paste0("Coordinate 1 (", round(var_c1, 2), "%)")
lab_c2 <- paste0("Coordinate 2 (", round(var_c2, 2), "%)")
lab_c3 <- paste0("Coordinate 3 (", round(var_c3, 2), "%)")

cat("Variancia explicada:\n")
cat("  Coordenada 1:", round(var_c1, 2), "%\n")
cat("  Coordenada 2:", round(var_c2, 2), "%\n")
cat("  Coordenada 3:", round(var_c3, 2), "%\n")
```

```{r Visualização do MDS}

# Grafico MDS classico 2D
plot(cmd_mds$points[, c(1, 2)],
     xlab = lab_c1, ylab = lab_c2,
     col  = mcols, pch = 19, cex = 0.8,
     main = "MDS Classico (Metrico) - TCGA-BRCA")
legend("topright",
       legend = levels(sample_types),
       col    = cores,
       pch    = 19, cex = 0.6)

```


## MDS Nao Metrico

```{r Preparação da matriz de distâncias}
# Evitar distâncias zero (necessário para isoMDS)
dist_mat2 <- dist_mat
dist_mat2[dist_mat2 == 0] <- 0.00001
```

```{r Correr isoMDS}
# Correr isoMDS
set.seed(42)

ord <- isoMDS(dist_mat2, k = 2)

cat("Stress do MDS não métrico:", round(ord$stress, 2), "\n")
```

```{r Grafico}
plot(ord$points[, c(1, 2)],
     xlab = "Coordenada 1",
     ylab = "Coordenada 2",
     col  = mcols,
     pch = 19,
     cex = 0.8,
     main = "MDS Não Métrico (isoMDS) - TCGA-BRCA")
legend("topright",
       legend = levels(sample_types),
       col    = cores,
       pch    = 19,
       cex = 0.6)
```


## t-SNE

```{r Remoção de duplicados}
# Remover duplicados (necessário para Rtsne)
exp_nd   <- exp_sc[!duplicated(exp_sc), ]
mcols_nd <- mcols[!duplicated(exp_sc)]
sample_types_nd <- sample_types[!duplicated(exp_sc)]

cat("Amostras após remoção de duplicados:", nrow(exp_nd), "\n")
```

```{r Execução do t-SNE}
set.seed(42)

res_tsne <- Rtsne(exp_nd,
                  dims = 2,
                  perplexity = 30,
                  max_iter = 1000,
                  check_duplicates = FALSE)
```

```{r Visualização t-SNE}
plot(res_tsne$Y,
     col  = mcols_nd,
     pch  = 19,
     cex  = 0.8,
     xlab = "tSNE1",
     ylab = "tSNE2",
     main = "t-SNE - TCGA-BRCA")
legend("topright",
       legend = levels(sample_types_nd),
       col    = cores,
       pch    = 19,
       cex    = 0.6)
```

```{r Visualização t-SNE com ggplot2}
tsne_df <- data.frame(
  tSNE1 = res_tsne$Y[, 1],
  tSNE2 = res_tsne$Y[, 2],
  sample_type = sample_types_nd
)

ggplot(tsne_df, aes(x = tSNE1, y = tSNE2, color = sample_type)) +
  geom_point(size = 1.5, alpha = 0.7) +
  theme_minimal() +
  labs(title = "t-SNE - TCGA-BRCA",
       color = "Estadio AJCC")
```


## UMAP

```{r Execução do UMAP}
set.seed(42)

umap_result <- umap(exp_nd,
                    n_neighbors = 15,
                    min_dist = 0.1,
                    metric = "euclidean")
```

```{r Visualização UMAP}
plot(umap_result[, 1], umap_result[, 2],
     col  = mcols_nd,
     pch  = 19,
     cex  = 0.8,
     xlab = "UMAP1",
     ylab = "UMAP2",
     main = "UMAP - TCGA-BRCA")
legend("topright",
       legend = levels(sample_types_nd),
       col    = cores,
       pch    = 19,
       cex    = 0.6)
```

```{r Visualização UMAP com ggplot2}
umap_df <- data.frame(
  UMAP1 = umap_result[, 1],
  UMAP2 = umap_result[, 2],
  sample_type = sample_types_nd
)

ggplot(umap_df, aes(x = UMAP1, y = UMAP2, color = sample_type)) +
  geom_point(size = 1.5, alpha = 0.7) +
  theme_minimal() +
  labs(title = "UMAP - TCGA-BRCA",
       color = "Estadio AJCC")
```

## Comparacao dos Metodos

```{r comparacao, fig.width=15, fig.height=5}
par(mfrow = c(1, 4))

#PCA
plot(pca$x[,1], pca$x[,2],
     col = mcols,
     pch = 19,
     cex  = 0.6,
     xlab = "PC1",
     ylab = "PC2",
     main = "PCA")

# MDS clássico
plot(cmd_mds$points[, c(1, 2)],
     col  = mcols,
     pch  = 19,
     cex  = 0.7,
     xlab = lab_c1,
     ylab = lab_c2,
     main = "MDS Clássico")

# t-SNE
plot(res_tsne$Y,
     col  = mcols_nd,
     pch  = 19,
     cex  = 0.7,
     xlab = "tSNE1",
     ylab = "tSNE2",
     main = "t-SNE")

# UMAP
plot(umap_result[, 1], umap_result[, 2],
     col  = mcols_nd,
     pch  = 19,
     cex  = 0.7,
     xlab = "UMAP1",
     ylab = "UMAP2",
     main = "UMAP")

par(mfrow = c(1, 1))
```

## Exportar Resultados

```{r exportar}
# PCA
if (exists("pca")) {
  write.csv(as.data.frame(pca$x), file = "pca_coordenadas.csv")
  cat("pca_coordenadas.csv exportado\n")
}

# MDS
if (exists("cmd_mds")) {
  write.csv(as.data.frame(cmd_mds$points), file = "mds_coordenadas.csv")
  cat("mds_coordenadas.csv exportado\n")
}

# t-SNE
if (exists("res_tsne")) {
  write.csv(as.data.frame(res_tsne$Y), file = "tsne_coordenadas.csv")
  cat("tsne_coordenadas.csv exportado\n")
}

# UMAP
if (exists("umap_result")) {
  write.csv(as.data.frame(umap_result), file = "umap_coordenadas.csv")
  cat("umap_coordenadas.csv exportado\n")
}
```

