title: "Parte3_extracao_modelo1"
author: "Pedro Fontão"
date: "`r Sys.Date()`"
output:
  html_document:
    toc: true
    toc_depth: 3
    theme: flatly
---

#Trabalho pratico de Extração	de	Conhecimento	de	Dados	Biológicos - Fase 3

Trabalho realizado por:

  Alice Picas PG59750, 
  Eduarda Santos PG58815,
  Pedro Fontão PG59429,
  Pedro Vieira PG59764 

# Instalação e Carregamento de Packages

```{r setup, message=FALSE, warning=FALSE}
# Instalar (correr apenas uma vez)
#install.packages(c("randomForest", "caret", "pROC", "ggplot2", "RColorBrewer"))

library(randomForest)
library(caret)
library(pROC)
library(ggplot2)
library(RColorBrewer)
library(glmnet)
library(reshape2)
library(pheatmap)
```

---

# Carregar Dados Pré-processados

```{r carregar-dados}
logcounts <- read.csv("logcounts_normalized.csv", row.names = 1)
clinical  <- read.csv("clinical_processed.csv",   row.names = 1)

cat("Dimensoes logcounts:", dim(logcounts), "\n")
```


# Preparação dos Dados para Classificação

```{r preparacao}
# Transpor: amostras nas linhas, genes nas colunas
exp_t <- as.data.frame(t(logcounts))

# Extrair tipo de amostra (tumor vs normal) a partir dos nomes das amostras
# No TCGA: codigo de amostra com -01 = tumor primario, -11 = normal
sample_codes <- substr(rownames(exp_t), 14, 15)
labels       <- ifelse(sample_codes == "11", "Normal", "Tumor")
labels       <- factor(labels, levels = c("Normal", "Tumor"))

cat("Distribuicao das classes:\n")
print(table(labels))

# Usar apenas top 500 genes mais variaveis (reduz custo computacional)
var_genes <- apply(exp_t, 2, var)
top500    <- names(sort(var_genes, decreasing = TRUE))[1:500]
exp_top   <- exp_t[, top500]

# Adicionar variavel resposta
exp_top$label <- labels

cat("\nDimensoes finais do dataset:", dim(exp_top), "\n")
```


# Divisão Treino / Teste (70% / 30%)

```{r split}
set.seed(42)
train_idx <- createDataPartition(exp_top$label, p = 0.70, list = FALSE)
train_data <- exp_top[train_idx, ]
test_data  <- exp_top[-train_idx, ]

cat("Amostras de treino:", nrow(train_data), "\n")
cat("Amostras de teste: ", nrow(test_data),  "\n")
cat("\nDistribuicao treino:\n")
print(table(train_data$label))
cat("\nDistribuicao teste:\n")
print(table(test_data$label))
```



# Treino do Modelo Random Forest

```{r treino_RandomForest}
set.seed(42)

# Treinar Random Forest
# ntree = 500 arvores; importance = TRUE para calcular importancia dos genes
rf_model <- randomForest(
  label    ~ .,
  data      = train_data,
  ntree     = 500,
  mtry      = floor(sqrt(500)),  # nº de genes testados em cada split
  importance = TRUE,
  do.trace  = FALSE
)

print(rf_model)

# Erro OOB (out-of-bag) por numero de arvores
plot(rf_model,
     main = "Erro OOB por Numero de Arvores",
     col  = c("black", "red", "blue"))
legend("topright",
       legend = c("OOB", "Normal", "Tumor"),
       col    = c("black", "red", "blue"),
       lty    = 1)
```

## Avaliação do Modelo Random Forest no Conjunto de Teste 

```{r avaliacao_RandomForest}
# Predicoes
rf_pred_class <- predict(rf_model, newdata = test_data, type = "class")
rf_pred_prob  <- predict(rf_model, newdata = test_data, type = "prob")[, "Tumor"]

# Matriz de confusao
rf_cm <- confusionMatrix(rf_pred_class, test_data$label, positive = "Tumor")
print(rf_cm)

# Extrair metricas principais
rf_accuracy  <- rf_cm$overall["Accuracy"]
rf_precision <- rf_cm$byClass["Precision"]
rf_recall    <- rf_cm$byClass["Recall"]         # = Sensitivity
rf_f1        <- rf_cm$byClass["F1"]
rf_specificity <- rf_cm$byClass["Specificity"]

cat("\n=== METRICAS DE DESEMPENHO - RANDOM FOREST ===\n")
cat("Accuracy:   ", round(rf_accuracy,    4), "\n")
cat("Precision:  ", round(rf_precision,   4), "\n")
cat("Recall:     ", round(rf_recall,      4), "\n")
cat("F1-Score:   ", round(rf_f1,          4), "\n")
cat("Specificity:", round(rf_specificity, 4), "\n")
```

## Curva ROC e AUC

```{r roc_Random_Forest}
rf_roc_obj <- roc(test_data$label, rf_pred_prob,
               levels  = c("Normal", "Tumor"),
               direction = "<")

rf_auc_val <- auc(rf_roc_obj)
cat("AUC:", round(rf_auc_val, 4), "\n")

# Grafico ROC
plot(rf_roc_obj,
     col  = "steelblue", lwd = 2,
     main = paste0("Curva ROC - Random Forest (AUC = ", round(rf_auc_val, 3), ")"),
     print.auc = TRUE)
abline(a = 0, b = 1, lty = 2, col = "grey50")
```

## Importância dos Genes

```{r importancia-genes_RandomForest}
# Extrair importancia dos genes
rf_imp <- importance(rf_model)
rf_imp_df <- data.frame(
  gene          = rownames(rf_imp),
  MeanDecreaseAccuracy = rf_imp[, "MeanDecreaseAccuracy"],
  MeanDecreaseGini     = rf_imp[, "MeanDecreaseGini"]
)

# Ordenar por MeanDecreaseAccuracy
rf_imp_df <- rf_imp_df[order(rf_imp_df$MeanDecreaseAccuracy, decreasing = TRUE), ]

cat("Top 20 genes mais importantes:\n")
print(head(rf_imp_df, 20))

# Grafico top 20 genes - MeanDecreaseAccuracy
rf_top20_imp <- head(rf_imp_df, 20)

ggplot(rf_top20_imp,
       aes(x = reorder(gene, MeanDecreaseAccuracy),
           y = MeanDecreaseAccuracy)) +
  geom_bar(stat = "identity", fill = "steelblue") +
  coord_flip() +
  theme_minimal() +
  labs(title = "Top 20 Genes Mais Importantes - Random Forest",
       x     = "Gene",
       y     = "Mean Decrease Accuracy")

# Grafico varImpPlot nativo do randomForest
varImpPlot(rf_model,
           n.var = 20,
           main  = "Importancia dos Genes - Top 20",
           col   = "steelblue")
```


```{r cross-validation_RandomForest}
set.seed(42)

# Configurar CV com caret
ctrl <- trainControl(
  method          = "cv",
  number          = 5,
  classProbs      = TRUE,
  summaryFunction = twoClassSummary,
  savePredictions = "final"
)

# Treinar com CV (usar menos arvores para ser mais rapido)
rf_cv <- train(
  label ~ .,
  data      = exp_top,
  method    = "rf",
  metric    = "ROC",
  trControl = ctrl,
  ntree     = 200,
  tuneGrid  = data.frame(mtry = floor(sqrt(500)))
)

print(rf_cv)
cat("\nAUC media (5-fold CV):", round(rf_cv$results$ROC, 4), "\n")
cat("Sensibilidade media:  ", round(rf_cv$results$Sens, 4), "\n")
cat("Especificidade media: ", round(rf_cv$results$Spec, 4), "\n")
```

## Guardar Resultados para Comparação com Modelo 2

```{r exportar_RandomForest}
# Guardar metricas para o colega poder comparar com o Modelo 2
metricas_rf <- data.frame(
  Modelo      = "Random Forest",
  Accuracy    = round(as.numeric(rf_accuracy),    4),
  Precision   = round(as.numeric(rf_precision),   4),
  Recall      = round(as.numeric(rf_recall),      4),
  F1          = round(as.numeric(rf_f1),          4),
  Specificity = round(as.numeric(rf_specificity), 4),
  AUC         = round(as.numeric(rf_auc_val),     4),
  AUC_CV      = round(rf_cv$results$ROC,       4)
)

write.csv(metricas_rf,        file = "metricas_modelo1_rf.csv",       row.names = FALSE)
write.csv(rf_imp_df,             file = "importancia_genes_rf.csv",      row.names = FALSE)
write.csv(as.data.frame(rf_pred_prob), file = "predicoes_rf.csv",        row.names = TRUE)

cat("Ficheiros exportados com sucesso.\n")
print(metricas_rf)
```



# Treino do Modelo Regressão Logistica

```{r treino_RegressãoLogistica}
#treinar o modelo de regressão logistica
rl_model <- glm(
  label ~ .,
  data   = train_data,
  family = binomial,
  control = list(maxit = 100)
)

summary(rl_model)

```

## Avaliação do Modelo Regressão Logistica no Conjunto de Teste

```{r avaliacao_RegressãoLogistica}
# Predicoes
rl_pred_prob <- predict(rl_model, newdata = test_data, type = "response")
rl_pred_class <- ifelse(rl_pred_prob > 0.5, "Tumor", "Normal")
rl_pred_class <- factor(rl_pred_class, levels = c("Normal", "Tumor"))

# Matriz de confusao
rl_cm <- confusionMatrix(rl_pred_class, test_data$label, positive = "Tumor")
print(rl_cm)

rl_accuracy     <- rl_cm$overall["Accuracy"]
rl_precision    <- rl_cm$byClass["Precision"]
rl_recall       <- rl_cm$byClass["Recall"]
rl_f1           <- rl_cm$byClass["F1"]
rl_specificity  <- rl_cm$byClass["Specificity"]

cat("\n=== METRICAS DE DESEMPENHO - REGRESSAO LOGISTICA ===\n")
cat("Accuracy:   ", round(rl_accuracy,    4), "\n")
cat("Precision:  ", round(rl_precision,   4), "\n")
cat("Recall:     ", round(rl_recall,      4), "\n")
cat("F1-Score:   ", round(rl_f1,          4), "\n")
cat("Specificity:", round(rl_specificity, 4), "\n")
```

## Curva ROC e AUC

```{r roc_RegressãoLogistica}
rl_roc_obj <- roc(test_data$label, rl_pred_prob,
               levels  = c("Normal", "Tumor"),
               direction = "<")

rl_auc_val <- auc(rl_roc_obj)
cat("AUC:", round(rl_auc_val, 4), "\n")

# Grafico ROC
plot(rl_roc_obj,
     col  = "steelblue", lwd = 2,
     main = paste0("Curva ROC - Regressão Logistica (AUC = ", round(rl_auc_val, 3), ")"),
     print.auc = TRUE)
abline(a = 0, b = 1, lty = 2, col = "grey50")
```

## Importância dos Genes

```{r importancia-genes_RegressãoLogistica}
# Extrair coeficientes do modelo
rl_coef <- summary(rl_model)$coefficients

# Criar dataframe de importância
rl_imp <- data.frame(
  gene = rownames(rl_coef),
  Estimate = rl_coef[, "Estimate"],
  P_value = rl_coef[, "Pr(>|z|)"]
)

# Remover intercepto
rl_imp <- rl_imp[-1, ]

# Criar métrica de importância
rl_imp$Importance <- abs(rl_imp$Estimate)

# Ordenar por importância
rl_imp <- rl_imp[order(rl_imp$Importance, decreasing = TRUE), ]

# Top 20 genes
rl_top20_imp <- head(rl_imp, 20)

cat("Top 20 genes mais importantes:\n")
print(rl_top20_imp)

ggplot(rl_top20_imp,
       aes(x = reorder(gene, Importance),
           y = Importance)) +
  geom_bar(stat = "identity", fill = "steelblue") +
  coord_flip() +
  theme_minimal() +
  labs(
    title = "Importância dos Genes - Regressão Logística",
    x = "Gene",
    y = "Importance"
  )
```


## Validação Cruzada (5-fold Cross-Validation)

```{r cross-validation_RegressãoLogistica}
set.seed(42)

# Configuração da validação cruzada
ctrl <- trainControl(
  method          = "cv",
  number          = 5,
  classProbs      = TRUE,
  summaryFunction = twoClassSummary,
  savePredictions = "final"
)

# Garantir classe positiva correta
exp_top$label <- relevel(exp_top$label, ref = "Normal")

# Treino do modelo com validação cruzada
rl_cv <- train(
  label ~ .,
  data      = exp_top,
  method    = "glm",
  family    = binomial,
  metric    = "ROC",
  trControl = ctrl
)

# Resultados do modelo
print(rl_cv)

# Métricas médias (CV)
cat("\n=== METRICAS MEDIA (5-fold CV) - REGRESSAO LOGISTICA ===\n")
cat("AUC:          ", round(rl_cv$results$ROC,  4), "\n")
cat("Sensibilidade:", round(rl_cv$results$Sens, 4), "\n")
cat("Especificidade:", round(rl_cv$results$Spec, 4), "\n")
```


## Guardar Resultados para Comparação com Modelo 1

```{r exportar_RegressãoLogistica}
# Guardar métricas para comparação com o Modelo 1 (RF)
metricas_rl <- data.frame(
  Modelo      = "Regressao Logistica",
  Accuracy    = round(as.numeric(rl_accuracy),    4),
  Precision   = round(as.numeric(rl_precision),   4),
  Recall      = round(as.numeric(rl_recall),      4),
  F1          = round(as.numeric(rl_f1),          4),
  Specificity = round(as.numeric(rl_specificity), 4),
  AUC         = round(as.numeric(rl_auc_val),     4),
  AUC_CV      = round(rl_cv$results$ROC,      4)
)

# Exportar métricas
write.csv(metricas_rl,
          file = "metricas_modelo2_rl.csv",
          row.names = FALSE)

# Exportar importância dos genes
write.csv(rl_imp,
          file = "importancia_genes_rl.csv",
          row.names = FALSE)

# Exportar probabilidades previstas
write.csv(data.frame(rl_pred_prob),
          file = "predicoes_rl.csv",
          row.names = TRUE)

cat("Ficheiros exportados com sucesso.\n")
print(metricas_rl)
```



# Comparação do modelo de Random Forest com o modelo de Regressão logistica  

```{r comparacao-modelos}
comparacao_modelos <- rbind(metricas_rf, metricas_rl)

print(comparacao_modelos)
```

```{r comparacao-grafico-modelos}
# Converter para formato adequado
comp_long <- melt(comparacao_modelos, id.vars = "Modelo")

# Gráfico comparativo
ggplot(comp_long, aes(x = variable, y = value, fill = Modelo)) +
  geom_bar(stat = "identity", position = "dodge") +
  theme_minimal() +
  labs(
    title = "Comparação Final dos Modelos",
    x = "Métrica",
    y = "Valor"
  )
```

```{r comparacao-roc-modelos}

# ROC - Random Forest
rf_roc <- roc(
  response  = test_data$label,
  predictor = rf_pred_prob,
  levels    = c("Normal", "Tumor"),
  direction = "<"
)

# ROC - Regressão Logística
rl_roc <- roc(
  response  = test_data$label,
  predictor = rl_pred_prob,
  levels    = c("Normal", "Tumor"),
  direction = "<"
)

# Plot base (Random Forest)
plot(
  rf_roc,
  col  = "darkgreen",
  lwd  = 2,
  main = "Curvas ROC: Random Forest vs Regressao Logistica"
)

# Adicionar Regressão Logística
plot(
  rl_roc,
  col  = "darkred",
  lwd  = 2,
  add  = TRUE
)

# Linha de referência
abline(a = 0, b = 1, lty = 2, col = "grey")

# Legenda com AUC
legend(
  "bottomright",
  legend = c(
    paste0("Random Forest (AUC = ", metricas_rf$AUC, ")"),
    paste0("Regressao Logistica (AUC = ", metricas_rl$AUC, ")")
  ),
  col = c("darkgreen", "darkred"),
  lwd = 2
)
```

# Análise dos resultados

```{r expressao-top5-genes}

top5_rf_genes <- c("ENSG00000123500.10", "ENSG00000161649.13", 
                   "ENSG00000168079.17", "ENSG00000101938.15", 
                   "ENSG00000065618.21")


medias_top5 <- rowMeans(logcounts[top5_rf_genes, ])


df_top5_exp <- data.frame(
  Gene = names(medias_top5),
  MeanExpression = medias_top5
)


ggplot(df_top5_exp, aes(x = reorder(Gene, MeanExpression), y = MeanExpression)) +
  geom_bar(stat = "identity", fill = "steelblue") +
  coord_flip() +
  theme_minimal() +
  ylab("Média de expressão (logcounts)") +
  xlab("Gene") +
  ggtitle("Expressão Média dos Top 5 Genes mais importantes (Random Forest)")
```

```{r heatmap-top5-genes}
top5_rf_genes <- c("ENSG00000123500.10", "ENSG00000161649.13", 
                   "ENSG00000168079.17", "ENSG00000101938.15", 
                   "ENSG00000065618.21")

matriz_heatmap <- t(exp_top[, top5_rf_genes])

anotacao_amostras <- data.frame(Condicao = exp_top$label)
rownames(anotacao_amostras) <- rownames(exp_top)

pheatmap(matriz_heatmap, 
         annotation_col = anotacao_amostras,
         scale = "row", # Escala por gene para ver bem a diferença de cores
         show_colnames = FALSE, 
         cluster_cols = TRUE,
         main = "Expressão dos 5 Principais Genes (Random Forest)")
```

Na comparação entre o Random Forest e a Regressão Logística, é possível observar que o Random Forest supera o outro modelo em todas as métricas analisadas. O algoritmo identificou os genes ENSG00000123500.10, ENSG00000161649.13, ENSG00000168079.17, ENSG00000101938.15 e ENSG00000065618.21. 
Quanto à sua expressão, estes genes não são os mais expressos. Comparando aos genes mais expressos, analisados na fase 1, que chegavam aos 13 logcounts, o gene considerado mais importante pelo modelo Random Forest chegou apenas aos 6 logcounts. Apesar desta discrepância, o valor destes genes provém da sua enorme capacidade de distinção entre amostras de tumor e tecido normal, representando um painel de biomarcadores clinicamente relevantes para o carcinoma da mama.
