---
title: "Trabalho de ECDB G6"
author: "Alice Picas PG59750, Eduarda Santos PG58815, Pedro Vieira PG59764, Pedro Fontão PG59429"
date: "2026-04-02"
output: html_document
html_document:
    toc: true
    toc_depth: 3
    toc_float: true     
    code_folding: hide    
    theme: flatly
---

```{r setup, include=FALSE}
knitr::opts_chunk$set(echo = TRUE)
```

---



# Instalação e Carregamento de Packages

```{r pacotes, message=FALSE, warning=FALSE}
#if (!requireNamespace("msigdbr", quietly = TRUE))
#    install.packages("msigdbr")

#if (!requireNamespace("BiocManager", quietly = TRUE))
#    install.packages("BiocManager")

BiocManager::install(c("TCGAbiolinks", "edgeR", "SummarizedExperiment", "fgsea","DESeq2"))
library(TCGAbiolinks)
library(edgeR)
library(SummarizedExperiment)
library(ggplot2)
library(pheatmap)
library(DESeq2)
library(RColorBrewer)
library(org.Hs.eg.db)
library(AnnotationDbi)
library(fgsea)
library(msigdbr)
```


# Explicação dos dados, origem e sua relevância

O conjunto de dados selecionado é o TCGA-BRCA (Breast Invasive Carcinoma), cujos dados foram obtidos através do portal de análise do Genomic Data Commons (GDC). Este projeto é parte integrante do consórcio The Cancer Genome Atlas (TCGA) e foca-se na caraterização molecular profunda do carcinoma invasivo da mama. Este programa histórico de genómica do cancro, entre 2006 e 2018, caracterizou molecularmente mais de 20.000 amostras de cancro primário e controlos emparelhados em 33 tipos de cancro. No caso específico do cancro da mama. No caso do BRCA, a análise detalhada destes dados permitiu demonstrar a existência de quatro classes biológicas principais — Luminal A, Luminal B, HER2-enriched e Basal-like — cada uma apresentando uma heterogeneidade molecular significativa. Esta reclassificação é crucial pois identifica aberrações genómicas que podem ser alvo de terapias específicas, permitindo uma transição para a medicina de precisão.



---

# Pré-processamento de dados

---

## Download dos Dados de Expressão

```{r download, eval=FALSE}
query <- GDCquery(
  project       = "TCGA-BRCA",
  data.category = "Transcriptome Profiling",
  data.type     = "Gene Expression Quantification",
  workflow.type = "STAR - Counts",
  sample.type   = c("Primary Tumor", "Solid Tissue Normal")
)

resultados <- getResults(query)
cat("Total de amostras disponiveis:", nrow(resultados), "\n")

set.seed(42)
idx_sub        <- sample(1:nrow(resultados), 300)
resultados_sub <- resultados[idx_sub, ]

query_sub <- GDCquery(
  project       = "TCGA-BRCA",
  data.category = "Transcriptome Profiling",
  data.type     = "Gene Expression Quantification",
  workflow.type = "STAR - Counts",
  sample.type   = c("Primary Tumor", "Solid Tissue Normal"),
  barcode       = resultados_sub$cases
)


GDCdownload(query_sub, files.per.chunk = 10)
data_tcga <- GDCprepare(query_sub)

saveRDS(data_tcga, "data_tcga_brca_300.rds")
```

```{r carregar-rds}
data_tcga <- readRDS("data_tcga_brca_300.rds")
cat("Amostras carregadas:", ncol(data_tcga), "\n")
cat("Genes:              ", nrow(data_tcga), "\n")
```

---

## Carregamento dos Metadados Clinicos

```{r carregar-clinicos}
# O valor "'--" representa dados omissos no TCGA -> converter para NA
clinical    <- read.delim("clinical.tsv",         sep = "\t", na.strings = c("'--", "--"))
pathology   <- read.delim("pathology_detail.tsv", sep = "\t", na.strings = c("'--", "--"))
follow_up   <- read.delim("follow_up.tsv",        sep = "\t", na.strings = c("'--", "--"))
exposure    <- read.delim("exposure.tsv",         sep = "\t", na.strings = c("'--", "--"))
family_hist <- read.delim("family_history.tsv",   sep = "\t", na.strings = c("'--", "--"))

cat("clinical (antes):    ", nrow(clinical),    "linhas x", ncol(clinical),    "colunas\n")
cat("pathology:           ", nrow(pathology),   "linhas x", ncol(pathology),   "colunas\n")
cat("follow_up:           ", nrow(follow_up),   "linhas x", ncol(follow_up),   "colunas\n")
cat("exposure:            ", nrow(exposure),    "linhas x", ncol(exposure),    "colunas\n")
cat("family_hist:         ", nrow(family_hist), "linhas x", ncol(family_hist), "colunas\n")

# Remover linhas duplicadas por paciente
# (o clinical.tsv tem multiplas linhas por paciente devido aos tratamentos)
clinical <- clinical[!duplicated(clinical$cases.submitter_id), ]
cat("\nclinical (apos remocao duplicados):", nrow(clinical), "amostras unicas\n")
```

---

## Verificacao da Estrutura dos Dados

```{r verificar-estrutura}
cat("Genes:    ", nrow(data_tcga), "\n")
cat("Amostras: ", ncol(data_tcga), "\n")

# Classes dos campos dos metadados clinicos
unlist(lapply(clinical[, 1:15], class))

# Primeiros registos
head(clinical[, 1:10])

# Nomes dos campos
names(clinical)[1:20]

# Tipos de amostra disponíveis
meta <- colData(data_tcga)
print(table(meta$sample_type))
```

---

## Tratamento de Valores Omissos

```{r valores-omissos}
# Contagem de NAs por coluna nos metadados clinicos
na_counts         <- sapply(clinical, function(x) sum(is.na(x)))
na_counts_nonzero <- na_counts[na_counts > 0]

cat("Colunas com valores omissos:", length(na_counts_nonzero), "\n")
head(sort(na_counts_nonzero, decreasing = TRUE), 20)

cat("\nLinhas sem NAs (complete cases):", sum(complete.cases(clinical)), "\n")
cat("Total de linhas:               ", nrow(clinical), "\n")

# NAs na matriz de contagens
counts_raw <- assay(data_tcga, "unstranded")
cat("\nNAs na matriz de contagens:", sum(is.na(counts_raw)), "\n")
```

---

## Filtragem de Genes com Expressao Baixa

```{r filtragem}
counts_raw <- assay(data_tcga, "unstranded")

# Calcular CPM
myCPM <- cpm(counts_raw)

# Criterio: CPM > 0.5 em pelo menos 2 amostras
thresh          <- myCPM > 0.5
keep            <- rowSums(thresh) >= 2
counts_filtered <- counts_raw[keep, ]

cat("Genes antes da filtragem: ", nrow(counts_raw), "\n")
cat("Genes apos filtragem:     ", nrow(counts_filtered), "\n")
cat("Genes removidos:          ", nrow(counts_raw) - nrow(counts_filtered), "\n")
summary(keep)
```

---

## Normalizacao (TMM) e Standardizacao

```{r normalizacao}
# Criar objeto DGEList
dgeObj <- DGEList(counts_filtered)

# Calcular factores de normalizacao TMM (corrige composition bias)
dgeObj <- calcNormFactors(dgeObj)

# Verificar factores
head(dgeObj$samples)

# Gerar log-CPM normalizado
logcounts <- cpm(dgeObj, log = TRUE)
cat("Dimensoes logCPM normalizado:", dim(logcounts), "\n")

# Standardizacao (z-score por gene)
# Subtrai a media e divide pelo desvio padrao de cada gene
logcounts_scaled <- t(scale(t(logcounts)))

cat("Media apos standardizacao (esperado ~0):  ", round(mean(logcounts_scaled), 4), "\n")
cat("DesvPad apos standardizacao (esperado ~1):", round(sd(logcounts_scaled), 4), "\n")
```

---

## Exportar Dados Processados

```{r exportar}
if (exists("counts_filtered")) {
  write.csv(as.data.frame(counts_filtered), file = "counts_filtered.csv")
  cat("counts_filtered.csv exportado\n")
}

if (exists("logcounts")) {
  write.csv(as.data.frame(logcounts), file = "logcounts_normalized.csv")
  cat("logcounts_normalized.csv exportado\n")
}

if (exists("logcounts_scaled")) {
  write.csv(as.data.frame(logcounts_scaled), file = "logcounts_scaled.csv")
  cat("logcounts_scaled.csv exportado\n")
}

if (exists("clinical")) {
  write.csv(clinical, file = "clinical_processed.csv")
  cat("clinical_processed.csv exportado\n")
}
```



```{r Carregar dados, eval=FALSE}
# sumarização + expressão diferencial
logcounts        <- read.csv("logcounts_normalized.csv", row.names = 1)
counts_filtered  <- read.csv("counts_filtered.csv", row.names = 1)
clinical         <- read.csv("clinical_processed.csv", row.names = 1)

# clustering + redução de dimensionalidade
logcounts_scaled <- read.csv("logcounts_scaled.csv", row.names = 1)
clinical         <- read.csv("clinical_processed.csv", row.names = 1)

#Machine learning
logcounts        <- read.csv("logcounts_normalized.csv", row.names = 1)
clinical         <- read.csv("clinical_processed.csv", row.names = 1)
```

# Sumarisação dos Dados

## Verificar o nome dos campos
```{r Verificar o nome dos campos}
cat("Verificar o nome dos campos\n\n")
cat("logcounts:\n")
names(logcounts)

cat("\n\ncounts_filtered:\n")
names(counts_filtered)

cat("\n\nclinical:\n")
names(clinical)

cat("\n\nlogcounts_scaled:\n")
names(logcounts_scaled)
```

## Verificar dimensões dos dados
```{r Verificar dimensões dos dados}

cat("Verificar dimensões dos dados\n\n")
cat("logcounts:\n")
dim(logcounts)

cat("\ncounts_filtered:\n")
dim(counts_filtered)

cat("\nclinical:\n")
dim(clinical)

cat("\nlogcounts_scaled:\n")
dim(logcounts_scaled)
```

## Verificar estrutura dos dados
```{r Verificar estrutura dos dados}

cat("Verificar estrutura dos dados\n\n")
cat("logcounts:\n")
#sapply(logcounts, class)
str(logcounts)


cat("\ncounts_filtered:\n")
#sapply(counts_filtered, class)
str(counts_filtered)


cat("\nclinical:\n")
#sapply(clinical, class)
str(clinical)


cat("\nlogcounts_scaled:\n")
#sapply(logcounts_scaled, class)
str(logcounts_scaled)

```

# Analise das Dados

As três variáveis "counts_filtered", "logcounts" e "logcounts_scaled" não tiveram uma estatística descritiva convencional (sumário e desvio padrão), pois contêm milhares de genes. A apresentação de média, mediana ou desvio padrão para cada gene individual não seria informativa nem legível neste relatório. Em vez disso, procedeu-se à visualização global da distribuição de expressão e análise dos genes expressos.


## counts_filtered

Os dados em counts_filtered não passaram por qualquer transformação, a qual é essencial para permitir uma análise adequada da expressão gênica. Por isso, a análise direta destes dados é pouco informativa e não foi realizada

## Logcounts

```{r Logcounts - Histograma}
hist(as.numeric(as.matrix(logcounts)),
     breaks=100,
     col="lightblue",
     main="Distribuição global da expressão dos genes",
     xlab="Logcounts")
```

```{r Preparação}
# calcular média por gene
medias_log_genes <- rowMeans(logcounts)
medias_log_genes_df <- data.frame(
  Gene = names(medias_log_genes),
  MeanExpression = medias_log_genes
)
```

```{r Logcounts - Genes Mais Expressos}
Logcounts_top10 <- medias_log_genes_df[order(-medias_log_genes_df$MeanExpression), ][1:10, ]

ggplot(Logcounts_top10, aes(x=reorder(Gene, MeanExpression), y=MeanExpression)) +
  geom_bar(stat="identity", fill="lightgreen") +
  coord_flip() +
  theme_minimal() +
  ylab("Média de expressão (logcounts)") +
  xlab("Gene") +
  ggtitle("Top 10 genes mais expressos")
```

```{r Logcounts - Heatmaps Genes Mais Expressos}
Logcounts_top_genes <- names(sort(rowMeans(logcounts), decreasing = TRUE))[1:10]

pheatmap(logcounts[Logcounts_top_genes, ],
         cluster_rows = TRUE,
         cluster_cols = TRUE,
         show_rownames = TRUE,
         show_colnames = FALSE,
         main = "Top 10 genes mais expressos")
```

```{r Logcounts - Genes Menos Expressos}
Logcounts_bottom10 <- medias_log_genes_df[order(medias_log_genes_df$MeanExpression), ][1:10, ]

ggplot(Logcounts_bottom10, aes(x=reorder(Gene, MeanExpression), y=MeanExpression)) +
  geom_bar(stat="identity", fill="red") +
  coord_flip() +
  theme_minimal() +
  ylab("Média de expressão (logcounts)") +
  xlab("Gene") +
  ggtitle("Top 10 genes menos expressos")
```

```{r Logcounts - Heatmaps Genes Menos Expressos}
Logcounts_bottom_genes <- names(sort(rowMeans(logcounts), decreasing = FALSE))[1:10]

pheatmap(logcounts[Logcounts_bottom_genes, ],
         cluster_rows = TRUE,
         cluster_cols = TRUE,
         show_rownames = TRUE,
         show_colnames = FALSE,
         main = "Top 10 genes menos expressos")
```

```{r Logcounts - Variabilidade por gene}
# Variabilidade por gene
gene_sd <- apply(logcounts, 1, sd)

gene_sd_df <- data.frame(
  Gene = names(gene_sd),
  Variability = gene_sd
)
```

```{r Logcounts - Genes que mais variam entre amostras}
top10_var <- gene_sd_df[order(-gene_sd_df$Variability), ][1:10, ]

ggplot(top10_var, aes(x=reorder(Gene, Variability), y=Variability)) +
  geom_bar(stat="identity", fill="lightgreen") +
  coord_flip() +
  theme_minimal() +
  ylab("Variabilidade (SD)") +
  xlab("Gene") +
  ggtitle("Top 10 genes mais variáveis")
```

```{r Logcounts - Genes que menos variam entre amostras}
bottom10_var <- gene_sd_df[order(gene_sd_df$Variability), ][1:10, ]

ggplot(bottom10_var, aes(x=reorder(Gene, Variability), y=Variability)) +
  geom_bar(stat="identity", fill="red") +
  coord_flip() +
  theme_minimal() +
  ylab("Variabilidade (SD)") +
  xlab("Gene") +
  ggtitle("Top 10 genes menos variáveis")
```

## logcounts_scaled

```{r logcounts_scaled - Histograma}
hist(as.numeric(as.matrix(logcounts_scaled)),
     breaks=100,
     col="lightblue",
     main="Distribuição dos logcounts scaled",
     xlab="Valores normalizados de expressão génica",
     xlim=c(-6, 6))
```

```{r logcounts_scaled - Comportamento entre amostrasmais variaveis}
# Como os genes mais variaveis se comportam entre as amostras
# Quais os genes mais variaveis
top_genes_var <- names(sort(apply(logcounts, 1, var), decreasing = TRUE))[1:10]

# heatmap dos genes mais variaveis
pheatmap(logcounts_scaled[top_genes_var, ],
         scale = "none",
         show_rownames = TRUE,
         show_colnames = FALSE,
         main = "Heatmap de padrões relativos (logcounts_scaled)")
```

```{r logcounts_scaled - Comportamento entre menos variaveis amostras}
# Como os genes menos variaveis se comportam entre as amostras
# Quais os genes menos variaveis
Bottom_genes_var <- names(sort(apply(logcounts, 1, var), decreasing = FALSE))[1:10]

# heatmap dos genes menos variaveis
pheatmap(logcounts_scaled[Bottom_genes_var, ],
         scale = "none",
         show_rownames = TRUE,
         show_colnames = FALSE,
         main = "Heatmap de padrões relativos (logcounts_scaled)")

```

## Clinical

### estatística descritiva
```{r Clinical - Obter Subconjunto}
col_excluir <- c("cases.case_id", "cases.submitter_id", "demographic.demographic_id", "demographic.submitter_id", "diagnoses.diagnosis_id", "diagnoses.submitter_id", "diagnoses.tumor_of_origin", "treatments.submitter_id", "treatments.treatment_id")

clinical_sub <- clinical[, !(names(clinical) %in% col_excluir)]
```

```{r Clinical - Dimenção e Nome das Colunas}
cat("Dimenção de Clinical")
dim(clinical_sub)
```

```{r Clinical - Colunas Numéricas, results='hide'}
# Identificar colunas numéricas
numericas <- sapply(clinical_sub, is.numeric)

# Sumário das colunas numéricas
cat("Sumário das colunas numéricas")
summary(clinical_sub[, numericas])

# Desvio Padrão das colunas numéricas
cat("Desvio Padrão das colunas numéricas")
sapply(clinical_sub[, numericas], sd, na.rm = TRUE)
```

```{r Clinical - Colunas Categóricas}
# Tabelas das colunas categóricas
categoricas <- !numericas
cat("Tabelas das colunas categóricas")
lapply(clinical_sub[, categoricas], table)
```

### Exploração
```{r  Clinical - Idade}

ggplot(clinical, aes(x = demographic.age_at_index)) +
  geom_histogram(binwidth = 5, fill = "lightblue", color = "black") +
  labs(x = "Idade ao índice",
       y = "Número de casos",
       title = "Distribuição da idade ao índice") +
  theme_minimal()
```

```{r  Clinical - Genero}
ggplot(clinical, aes(x = demographic.gender, fill = demographic.gender)) +
  geom_bar() +
  labs(x = "Género", y = "Número de casos", title = "Número de casos por género") +
  scale_fill_manual(values = c("lightblue", "red")) +
  theme_minimal() +
  theme(legend.position = "none")
```

```{r  Clinical - Idade x Genero}
boxplot(demographic.age_at_index ~ demographic.gender,
        data=clinical,
        col=c("lightblue","red"),
        ylab="Idade ao índice",
        xlab="Género",
        main="Distribuição da idade ao índice por género")
```

```{r  Clinical - Idade x Estado Vital}
ggplot(clinical, aes(x = demographic.age_at_index, fill = demographic.vital_status)) +
  geom_bar(position = "dodge") +
  labs(
    x = "Género",
    y = "Número de casos",
    fill = "Estado vital",
    title = "Sobrevivência por género"
  ) +
  scale_fill_manual(values = c("lightblue", "red")) +
  theme_minimal()
```

```{r  Clinical - Genero x Estado Vital}

ggplot(clinical, aes(x = demographic.gender, fill = demographic.vital_status)) +
  geom_bar(position = "dodge") +
  labs(
    x = "Género",
    y = "Número de casos",
    fill = "Estado vital",
    title = "Sobrevivência por género"
  ) +
  scale_fill_manual(values = c("lightblue", "red")) +
  theme_minimal()
```

```{r  Clinical - Tipo de Cancro x Genero}
ggplot(clinical, aes(x = cases.disease_type, fill = demographic.gender)) +
  geom_bar(position = "dodge") + 
  labs(x = "Tipo de doença",
       y = "Número de casos",
       fill = "Género",
       title = "Distribuição do tipo de doença por género") +
  theme_minimal() +
  theme(axis.text.x = element_text(angle = 45, hjust = 1))
```

```{r Clinical - Idade x Tipo de Cancro}
boxplot(demographic.age_at_index ~ cases.disease_type,
        data = clinical,
        col = "lightblue",
        ylab = "Idade ao índice",
        xlab = "Tipo de doença",
        main = "Distribuição da idade por tipo de doença",
        las = 2) 
```

```{r  Clinical - Tipo de Cancro x Lateralidade}
ggplot(clinical, aes(x = cases.disease_type, fill = diagnoses.laterality)) +
  geom_bar(position = "dodge") +
  labs(
    x = "Tipo de doença",
    y = "Número de casos",
    fill = "Laterality",
    title = "Distribuição dos tumores por tipo e laterality"
  ) +
  theme_minimal() +
  theme(axis.text.x = element_text(angle = 45, hjust = 1))
```

```{r  Clinical - Tipo de Cancro x Estado Vital}
ggplot(clinical, aes(x = cases.disease_type, fill = demographic.vital_status)) +
  geom_bar(position = "dodge") +
  labs(x = "Tipo de doença",
       y = "Número de casos",
       fill = "Estado vital",
       title = "Distribuição do tipo de doença por estado vital") +
  theme_minimal() +
  theme(axis.text.x = element_text(angle = 45, hjust = 1))
```

```{r  Clinical - Classificação do tumor x Estado Vital}
ggplot(clinical, aes(x = diagnoses.classification_of_tumor, fill = demographic.vital_status)) +
  geom_bar(position = "dodge") +
  labs(x = "Classificação do tumor",
       y = "Número de casos",
       fill = "Estado vital",
       title = "Distribuição da classificação do tumor por estado vital") +
  theme_minimal() +
  theme(axis.text.x = element_text(angle = 45, hjust = 1))
```

```{r  Clinical - Tratamento x Estado Vital}
ggplot(clinical, aes(x = treatments.treatment_type, fill = demographic.vital_status)) +
  geom_bar(position = "dodge") +
  labs(x = "Tipo de tratamento",
       y = "Número de casos",
       fill = "Estado vital",
       title = "Distribuição do tipo de tratamento por estado vital") +
  theme_minimal() +
  theme(axis.text.x = element_text(angle = 45, hjust = 1))
```

# Análise Estatística Univariada

```{r Clinical - Teste de Normalidade da Idade} 
cat("Teste de Normalidade (idade):\n")

shapiro_res <- shapiro.test(clinical$demographic.age_at_index)
print(shapiro_res)

if (shapiro_res$p.value > 0.05) {
  cat("Distribuição aproximadamente normal (p > 0.05)\n")
} else {
  cat("Distribuição não normal (p <= 0.05)\n")
}
```


```{r Clinical - Idade vs Estado Vital}
cat("\nComparação da idade entre estados vitais (alive vs dead)\n")

test_res <- wilcox.test(
  demographic.age_at_index ~ demographic.vital_status,
  data = clinical
)
print(test_res)


if (test_res$p.value < 0.05) {
  cat("Diferença significativa de idade entre os estados vitais (p <= 0.05)\n")
} else {
  cat("Sem diferença significativa de idade entre os estados vitais (p > 0.05)\n")
}
```


```{r Clinical - Idade vs Tipo de Doenca}
cat("\nANOVA: comparação da idade entre diferentes tipos de doença\n")

anova_res <- anova(
  lm(demographic.age_at_index ~ cases.disease_type, data = clinical)
)
print(anova_res)


p_val <- anova_res$`Pr(>F)`[1]

if (p_val < 0.05) {
  cat("Pelo menos um tipo de doença apresenta uma diferença significativa na idade (p <= 0.05)\n")
} else {
  cat("Não há diferença significativa de idade entre os tipos de doença (p > 0.05)\n")
}

tukey_res <- TukeyHSD(aov(demographic.age_at_index ~ cases.disease_type, data = clinical))
print(tukey_res)

```



# Análise da Expressão Diferencial

```{r Gene Expression - Differential Expression DESeq}

# Criar objeto DESeq2
colData_fixed <- colData(data_tcga)
colData_fixed$sample_type <- factor(colData_fixed$sample_type,
                                    levels = c("Primary Tumor", "Solid Tissue Normal"),
                                    labels = c("Primary_Tumor", "Solid_Tissue_Normal"))

dds <- DESeqDataSetFromMatrix(
  countData = assay(data_tcga),
  colData = colData_fixed,
  design = ~ sample_type
)

# Filtragem genes de baixa expressão
dds <- dds[rowSums(counts(dds)) > 10, ]

# DESeq2
dds <- DESeq(dds, quiet = TRUE)


# Comparação dos dois primeiros grupos
res <- results(
  dds,
  contrast = c(
    "sample_type",
    levels(dds$sample_type)[2],
    levels(dds$sample_type)[1]
  )
)

# Ajuste para testes múltiplos 
res$padj <- p.adjust(res$pvalue, method = "BH")

# Genes significativos
sig_genes <- subset(res, padj < 0.05)

cat("\nNúmero de genes diferencialmente expressos:", nrow(sig_genes), "\n")
```


```{r Gene Expression - MA Plot}

# MA plot com todos os genes
plotMA(res, main = "MA Plot - Todos os genes", ylim = c(-5, 5))

# MA plot com os genes significativos (padj < 0.05)
plotMA(res, main = "MA Plot - Genes significativos", ylim = c(-5, 5), alpha = 0.05)
```


```{r Gene Expression - Differential Expression}

top_genes <- head(sig_genes[order(-abs(sig_genes$log2FoldChange)), ], 50)
top_counts <- counts(dds, normalized = TRUE)[rownames(top_genes), ]

top_counts_scaled <- t(scale(t(top_counts)))

pheatmap(
  top_counts_scaled,
  scale = "none",
  show_rownames = FALSE,      
  show_colnames = FALSE,     
  main = "Heatmap dos Top 50 Genes DE",
  border_color = NA
)
```


```{r Gene Expression - Differential Expression edgeR}

# Criar o objeto DGEList
dge <- DGEList(counts = assay(data_tcga), group = colData(data_tcga)$sample_type)

# Filtragem dos genes de baixa expressão
keep <- filterByExpr(dge)
dge <- dge[keep,, keep.lib.sizes=FALSE]

dge <- calcNormFactors(dge)
dge <- estimateDisp(dge)

# Modelo e teste da expressão diferencial (Tumor vs Normal)
fit <- glmQLFit(dge)
res <- glmQLFTest(fit, coef=2)  # coef=2 compara o segundo nível vs primeiro nível do group

# Seleção dos genes significativos (FDR < 0.05)
sig_genes <- topTags(res, n = Inf)$table
sig_genes <- sig_genes[sig_genes$FDR < 0.05, ]
cat("Número de genes diferencialmente expressos:", nrow(sig_genes), "\n")

```


```{r Gene Expression - Heatmap Top Genes}

top_genes <- head(sig_genes[order(-abs(sig_genes$logFC)), ], 50)
top_counts <- cpm(dge, log=TRUE)[rownames(top_genes), ]  # log-CPM

top_counts_scaled <- t(scale(t(top_counts)))
annotation_col <- data.frame(SampleType = colData(data_tcga)$sample_type)
rownames(annotation_col) <- colnames(top_counts_scaled)


# Heatmap 
pheatmap(
  top_counts_scaled,
  scale = "none",
  show_rownames = FALSE,      
  show_colnames = FALSE,    
  annotation_col = annotation_col,
  main = "Heatmap dos Top 50 Genes DE",
  border_color = NA
)
```


```{r Gene Expression - Boxplot Top Genes}

# Normalização TMM 
logcounts_norm <- cpm(dgeObj, log = TRUE)

gene_var <- apply(logcounts_norm, 1, var)

# 10 genes mais variáveis
top10_genes <- names(sort(gene_var, decreasing = TRUE))[1:10]
logcounts_top10 <- logcounts_norm[top10_genes, ]


logcounts_top10_t <- t(logcounts_top10)

# Boxplot 
boxplot(
  logcounts_top10_t,
  xlab = "",
  ylab = "Log2 CPM (TMM normalized)",
  las = 2,                     
  main = "Boxplots dos Top 10 Genes mais Variáveis",
  col = "lightblue"
)


abline(h = median(logcounts_top10_t), col = "red")
```


```{r Gene Expression - TMM Normalization & MA Plot}
counts_matrix <- counts(dds, normalized = FALSE)  
group_var <- colData(dds)$sample_type         

# Objeto DGEList
dgeObj <- DGEList(counts = counts_matrix, group = group_var)

# Filtragem dos genes pouco expressos 
keep <- rowSums(cpm(dgeObj) > 1) >= 2
dgeObj <- dgeObj[keep, , keep.lib.sizes = FALSE]
print(dgeObj$samples)


# Normalização TMM (composition bias)
dgeObj <- calcNormFactors(dgeObj)
print(dgeObj$samples)

# logCPM
logcounts <- cpm(dgeObj, log=TRUE)


plotMD(logcounts, column = 7, main = "MA Plot (logCPM)")
abline(h = 0, col = "grey", lwd = 2)

plotMD(dgeObj, column = 7, main = "MA Plot (DGEList)")
abline(h = 0, col = "grey", lwd = 2)
```

# Anotação

```{r Gene Expression - Annotation}


genes <- rownames(sig_genes)
genes_clean <- gsub("\\..*", "", genes)
genes_clean <- genes_clean[!is.na(genes_clean)]


# Anotação
ann <- select(
  org.Hs.eg.db,
  keys = genes_clean,
  keytype = "ENSEMBL",
  columns = c("SYMBOL", "GENENAME", "ENTREZID")
)


ann <- ann[!duplicated(ann$ENSEMBL), ]
ann <- ann[match(genes_clean, ann$ENSEMBL), ]


results_annotated <- cbind(sig_genes, ann)

head(results_annotated)

```

# Análise do Enriquecimento

```{r Gene Expression - Enriquecimento}

# Pathways 
msig <- msigdbr(species = "Homo sapiens", collection = "H")
pathways <- split(msig$gene_symbol, msig$gs_name)


if ("log2FoldChange" %in% colnames(results_annotated)) {
  fc <- results_annotated$log2FoldChange
} else {
  fc <- results_annotated$logFC
}


df <- data.frame(
  gene = results_annotated$SYMBOL,
  fc = fc
)

df <- df[!is.na(df$gene), ]         
df <- df[!duplicated(df$gene), ]       




ranks <- df$fc
names(ranks) <- df$gene
ranks <- sort(ranks, decreasing = TRUE)

# FGSEA
fgseaRes <- fgsea(
  pathways = pathways,
  stats = ranks,
  minSize = 15,
  maxSize = 500
)

fgseaRes <- fgseaRes[order(fgseaRes$padj), ]


head(fgseaRes)
```
